【裁判字號】    89,訴,2599
【裁判日期】    891026
【裁判案由】    履行契約
【裁判全文】
臺灣臺北地方法院民事判決  八十九年度訴字第二五九九號
    原      告  乙○○
    被      告  甲○○
右當事人間請求履行契約事件，本院判決如左：
    主      文
被告應給付原告新臺幣伍佰捌拾萬元，及自民國八十七年四月十七日起至清償日止
，按年息百分之五計算之利息。
訴訟費用由被告負擔。
    事      實
甲、原告方面：
一、聲明：如主文所示。
二、陳述：
  (一)緣原告乙○○於民國八十四年四月十七日與訴外人蔡崇信就雙方先前之債務往
      來成立和解，雙方確認蔡崇信積欠原告本金共新臺幣( 下同 )五百萬元，利息
      則以年利百分之八計算，三年共計一百二十萬元，約定應於三年內還清上開債
      務，並由被告甲○○( 原名杜賢明 )承擔上開債務，且共同簽立和解書為憑，
      又依該和解書第六條雖約定：「嗣後甲方( 指蔡崇信 )若經臺北地方法院( 八
      十四年度易字第一○一七號 )判決有罪在案，甲、乙( 指原告 )雙方及杜賢明
      先生均同意本件和解債務即與杜賢明先生無關．．．」，惟該案嗣經鈞院判決
      蔡崇信無罪，復經臺灣高等法院判決蔡崇信無罪確定，被告顯無法藉詞免責，
      而因蔡崇信屆期未清償債務，是被告既為承擔債務人，自應依和解書第五條約
      定負責清償，然因原告曾對於被告就上開債務之四十萬元部分聲請鈞院核發支
      付命令確定，乃就尚積欠之債務起訴請求被告應給付五百八十萬元，及自八十
      七年四月十七日起至清償日止，按年息百分之五計算之利息。
  (二)對於被告答辯所為之陳述：
      １、被告雖辯稱其於和解書簽字過程中並未細讀內容，且未留執和解書副本云
          云，惟被告曾於八十九年八月十八日寄發臺北建北郵局第二十七支局第二
          五八二號存證信函予原告，內載其於簽立和解書前二日即已知曉蔡崇信積
          欠原告五百萬元，顯見被告早已知曉和解書之內容，且被告亦應有留存和
          解書為憑，殆屬無疑。
      ２、又被告雖於前揭存證信函陳稱蔡崇信於其簽立和解書時，曾言及會負責歸
          還上開債務，惟前揭存證信函亦稱其曾於八十五年二月間交付一百五十萬
          元予蔡崇信解決和解書之債務問題，然蔡崇信並未將該一百五十萬元交付
          原告，且被告所稱其交付該一百五十萬元之時間既早於和解書所定之結清
          欠款期限，顯見被告前後說詞不一，是被告主張依據民法第九十二條規定
          ，撤銷被告於八十四年四月十七日承擔債務之意思表示，不足採信，況被
          詐欺而為之意思表示，其撤銷不得以之對抗善意第三人，既為民法第九十
          二條第二項所明定，則被告與蔡崇信間之糾紛，亦不得用以對抗善意之原
          告，是被告仍應依和解書之約定，負責清償上開債務。
      ３、再被告辯稱本件債務係因原告與蔡崇信合謀，由被告承擔一切債務云云，
          惟被告與蔡崇信原係房地產界之同事及朋友，且被告於八十四年四月十七
          日簽立本件和解書後，又與蔡崇信於八十四年十二月一日合辦三二三消費
          雜誌，由被告任社長，蔡崇信負責風水命理解析事項，嗣並由被告交付一
          百五十萬元予蔡崇信，足見被告與蔡崇信自始即係朋友與工作夥伴的關係
          ，是被告辯稱原告與蔡崇信間合謀詐欺云云，要無足採，且原告先後於八
          十三年元月二十日、八十三年八月二十三日、八十六年十一月六日、八十
          七年二月十三日及八十九年三月十七日陸續至戶政事務所調取蔡崇信之戶
          籍謄本催討債務未果，始會對被告追償，實無使蔡崇信免除債務之意，是
          被告另稱原告有意使蔡崇信逍遙法外云云，亦不足採。
三、證據：提出和解書、臺灣臺北地方法院八十四年度易字第一○一七號刑事判決、
    臺灣高等法院八十四年度上易字第三九一六號刑事判決、三二二消費雜誌季刊、
    蔡崇信戶籍謄本各一份( 均影本 )為證。
乙、被告方面：
一、聲明：駁回原告之訴。
二、陳述：
  (一)查原告就同一訴訟標的，曾向鈞院提出清償債務訴訟，並經鈞院八十七年度重
      訴字第一五二五號案件於八十七年十二月十七日及八十八年元月八日言詞辯論
      後，視為原告撤回起訴結案，而原告在收到該案視為撤回起訴通知後，既未於
      法定期限內提出異議，亦未聲請補充判決，應視為同意撤回起訴，依據民事訴
      訟法第二百五十三條規定，及最高法院六十七年度臺抗字第一○○號判例意旨
      ，自不得更行起訴，是原告提起本件訴訟，顯為確定判決之效力所及，應逕以
      判決駁回其訴。
  (二)又原告與蔡崇信間所簽立之和解書，顯不合邏輯，蓋因蔡崇信原本將會被判刑
      坐牢，惟因簽立和解書後，蔡崇信不僅可逍遙法外，且可不負擔任何債務，是
      原告顯有與蔡崇信共謀詐騙被告，且原告與蔡崇信故意選在上開刑事案件開庭
      前幾分鐘達成和解，並在法院內昏暗的走道上簽立和解書，趁被告在急迫、輕
      率，且無經驗下，作出財產上給付之約定，依當時情況而論，顯失公平，足見
      原告顯係詐欺共犯，要非善意第三人。再被告因見蔡崇信苦苦哀求被告在和解
      書上作擔保人，且稱其與原告間之一切債務由其負責，不會拖累被告，乃在和
      解書上簽名，且認並無留存和解書之必要，而被告僅經蔡崇信告知要與原告於
      八十四年四月十七日簽立該和解書，又和解書之內容亦係於當日始達成協議，
      是被告並無於和解書簽立前兩日即已知悉該和解書之內容，被告簽立和解書顯
      有限於錯誤之情事，爰依民法第九十二條規定，撤銷被告於八十四年四月十七
      日被詐欺行為之意思表示。
  (三)再被告於八十五年二月七日曾交付蔡崇信一百五十萬元之臺灣銀行支票，俾讓
      蔡崇信得予解決其與原告間之全部債務糾葛，而蔡崇信是否確有將該支票交付
      原告，則係蔡崇信個人誠信問題，如蔡崇信確有交付原告，而原告稱並未收受
      ，則原告顯有一債兩討之嫌，如蔡崇信未交付原告，益證蔡崇信原即具有詐欺
      被告之動機及行為，是被告撤銷該和解書上被詐欺行為之意思表示，顯屬正當
      。
三、證據：提出臺北建北郵局第二十七支局第二五八二號存證信函影本一件及回執影
    本二件、臺北市中山地政事務所建物所有權狀影本三件、支票影本一件、臺灣臺
    北地方法院民事庭北院文民誠八十七年重訴字第一五二五號函影本一件為證。
丙、本院依職權調閱本院八十七年度重訴字第一五二五號民事案卷。
    理      由
甲、程序方面：
一、按訴經撤回者，視同未起訴，民事訴訟法第二百六十三條第一項著有明定，又已
    起訴之事件，在訴訟繫屬中，該訴訟之原告或被告不得更以他造為被告，就同一
    訴訟標的提起新訴或反訴，此觀同法第二百五十三條之規定自明。查原告前雖聲
    請本院核發支付命令，請求被告支付原告六百二十萬元，及自八十七年四月十七
    日起至清償日止，按年息百分之五計算之利息，惟經被告於法定期間提出異議，
    乃以該支付命令之聲請視為起訴，嗣經本院八十七年度重訴字第一五二五號案件
    審理時，因兩造遲誤八十八年元月八日及同年二月三日之言詞辯論期日，視為原
    告撤回其訴，業據被告提出本院民事庭北院文民誠八十七年重訴字第一五二五號
    函一件為證，且經本院依職權調閱八十七年度重訴字第一五二五號民事案卷核閱
    無訛，則原告提起本件訴訟時，前案既經視為撤回起訴，而無訴訟繫屬，即無違
    背民事訴訟法第二百五十三條規定，合先敘明。
二、又訴狀送達後，原告不得將原訴變更或追加他訴，但擴張或減縮應受判決事項之
    聲明者，不在此限，民事訴訟法第二百五十五條第一項定有明文，經查本件原告
    訴之聲明原為「被告應給付原告五百八十萬元，及自八十七年四月十七日起至清
    償日止，按年息百分之六計算之利息」，嗣於言詞辯論終結前更改利率計算標準
    為按年息百分之五請求，則原告訴之聲明僅係減縮應受判決事項之聲明，其訴訟
    標的仍屬同一，並未變更或追加，且不甚礙被告防禦及訴訟終結，參諸前揭規定
    ，應予准許，併予敘明。
乙、得心證之理由：
一、原告主張原告於八十四年四月十七日與訴外人蔡崇信就雙方先前之債務往來成立
    和解，雙方確認蔡崇信積欠原告本金共五百萬元，利息則以年利百分之八計算，
    三年共計一百二十萬元，約定應於三年內還清上開債務，並由被告承擔上開債務
    ，而依該和解書第六條雖約定：「嗣後甲方( 指蔡崇信 )若經臺北地方法院( 八
    十四年度易字第一○一七號 )判決有罪在案，甲、乙( 指原告 )雙方及杜賢明先
    生均同意本件和解債務即與杜賢明先生無關．．．」，惟該案嗣經本院判決蔡崇
    信無罪，復經臺灣高等法院判決蔡崇信無罪確定，又因蔡崇信屆期未清償債務，
    是被告既為承擔債務人，自應依和解書第五條約定負責清償，再被告既曾於八十
    九年八月十八日寄發臺北建北郵局第二十七支局第二五八二號存證信函予原告，
    內載其於簽立和解書前二日即已知曉蔡崇信積欠原告五百萬元，顯見被告早已知
    曉和解書之內容，且被告雖稱其曾於八十五年二月間交付一百五十萬元予蔡崇信
    解決和解書之債務問題，然蔡崇信並未將該一百五十萬元交付原告，況被告與蔡
    崇信自始即係朋友與工作夥伴的關係，是被告辯稱原告與蔡崇信間合謀詐欺云云
    ，要無足採，且被告與蔡崇信間之糾紛，亦不得用以對抗善意之原告，是被告仍
    應依和解書之約定，負責清償上開債務，然因原告曾對於被告就上開債務之四十
    萬元部分聲請鈞院核發支付命令確定，乃就尚積欠之債務起訴請求被告應給付五
    百八十萬元，及自八十七年四月十七日起至清償日止，按年息百分之五計算之利
    息。被告則以原告與蔡崇信間所簽立之和解書，不僅可使蔡崇信逍遙法外，且可
    不負擔任何債務，是原告顯有與蔡崇信共謀詐騙被告，且當日簽立和解書時，係
    趁被告在急迫、輕率，且無經驗下，作出財產上給付之約定，依當時情況而論，
    顯失公平，被告簽立和解書顯有限於錯誤之情事，爰依民法第九十二條規定，撤
    銷被告於八十四年四月十七日被詐欺行為之意思表示，況被告於八十五年二月七
    日亦曾交付蔡崇信一百五十萬元之臺灣銀行支票解決蔡崇信與原告間之全部債務
    糾葛，是原告自不得起訴請求清償上開債務等語，資為抗辯。
二、原告主張原告於八十四年四月十七日與訴外人蔡崇信就雙方先前之債務往來成立
    和解，雙方確認蔡崇信積欠原告本金共五百萬元，利息則以年利百分之八計算，
    三年共計一百二十萬元，約定應於三年內還清上開債務，並由被告承擔上開債務
    ，且共同簽立和解書為憑，業據原告提出和解書為證，且為被告所不爭執，自堪
    信為真實。雖被告辯稱依原告與蔡崇信間所簽立之和解書，蔡崇信即可不負擔任
    何債務，是原告顯有與蔡崇信共謀詐騙被告云云，惟觀之該和解書第五條既約定
    ：「本件就本金五百萬元及嗣後三年之利息一百二十萬元部分，杜賢明先生應共
    同承擔此義務。」乙節，且於第六條亦約定：「嗣後甲方( 指蔡崇信 )若經臺北
    地方法院( 八十四年度易字第一○一七號 )判決有罪在案，甲、乙( 指原告 )雙
    方及杜賢明先生均同意本件和解債務即與杜賢明先生無關，前開第五項之條款即
    視同無效。甲方之部分仍屬有效，必須依前開各約定還款。」等情，顯見兩造立
    約時之真意既係視蔡崇信被訴詐欺原告案件如經法院判決有罪在案時，則被告即
    無須承擔蔡崇信所積欠之債務，僅須由蔡崇信負責清償，惟蔡崇信如經法院判決
    無罪確定，則被告即應承擔蔡崇信積欠之債務，而與蔡崇信共同負責清償欠款，
    要無免除蔡崇信欠債之表示，則該和解書之約定，既無獨使蔡崇信免責而由被告
    負責清償之情事，被告即不得率指和解書之約定有失公平性。又被告主張其被詐
    欺始會於和解書上簽名云云，既為原告所否認，且被告未能舉證以實其說，其空
    言主張受原告及蔡崇信詐欺始會於和解書上簽字，自不足採，參諸被告曾於八十
    九年八月十八日寄發臺北建北郵局第二十七支局第二五八二號存證信函予原告及
    蔡崇信，並於信函內提及：「臺端( 指蔡崇信 )於八十四年四月十四、十五日，
    連續兩晚央求本人稱：『因積欠地下錢莊乙○○本利合計五百萬元，若不於八十
    四年四月十七日開庭前與陳女達成和解，恐會被判刑坐牢。』苦苦哀求本人在該
    和解書作保，．．．」乙節，足見被告於和解書簽立之前，既已知悉蔡崇信積欠
    原告債務之數額，仍為促成原告與蔡崇信間達成和解，而於和解書上簽字，且擔
    任承擔債務人，則被告辯稱其於和解書簽立時並不知悉該和解書之內容云云，即
    難採信。再被告雖提出支票號碼ＦＡ0000000號、發票日八十五年二月七
    日、付款人臺灣銀行松江分行、面額一百五十萬元、受款人蔡崇信之支票一紙，
    主張已交付蔡崇信解決其與原告間之全部債務糾葛云云，惟為原告否認曾收受該
    紙支票，而被告復未能提出證據證明該紙支票已據蔡崇信交付原告清償本件債務
    ，則被告主張抵銷本件債務云云，尚屬無據，亦難准許。末查，原告前因投資蔡
    崇信所經營之建築工地，乃交付投資款二百萬元予蔡崇信，嗣因蔡崇信將工地之
    相關權利轉讓他人，而無法依約分配股金紅利予原告，乃經原告對蔡崇信提出詐
    欺罪嫌告訴，嗣經本院八十四年度易字第一○一七號刑事判決蔡崇信無罪，且經
    臺灣高等法院八十四年度上易字第三九一六號刑事判決駁回檢察官上訴確定，亦
    據原告提出上開刑事判決為據，且為被告所不爭執，則原告依和解書之約定，請
    求被告應給付本件債務五百八十萬元，及自八十七年四月十七日起至清償日止，
    按年息百分之五計算之利息，於法有據，應予准許。
三、本件原告之訴為有理由，依民事訴訟法第七十八條，判決如主文。
中      華      民      國    八十九    年      十      月    二十六    日
                                            民事第二庭法      官  王佳惠
右為正本係照原本作成
如對本判決上訴，須於判決送達後廿日內向本院提出上訴狀
中      華      民      國    八十九    年      十      月    二十七    日
                                                      法院書記官  劉芳菊


司法院資訊處製作；財團法人民間司法改革基金會備份。
